【裁判字號】    96,上更(二),236
【裁判日期】    970610
【裁判案由】    偽造有價證券等
【裁判全文】
臺灣高等法院刑事判決               96年度上更(二)字第236號
上  訴  人  臺灣板橋地方法院檢察署檢察官
被      告  丙  ○
選任辯護人  謝清福    律師
            吳孟勳    律師
            朱子慶    律師
被      告  甲○○
選任辯護人  謝清福    律師
上列上訴人因被告偽造有價證券等案件，不服臺灣板橋地方法院
88年度訴字第1732號，中華民國90年4月16日第一審判決（起訴
案號：臺灣板橋地方法院檢察署88年度偵字第8507號、20419 號
）提起上訴，判決後，經最高法院第二次發回更審，本院判決如
下：
    主  文
原判決撤銷。
甲○○共同意圖供行使之用，而偽造有價證券，處有期徒刑貳年
，緩刑肆年。如附表所示之支票陸紙沒收。
丙○公訴不受理。
    事  實
一、丙○（已於民國97年2月8日死亡）於81年間出資在台北縣永
    和市○○路○段172號11樓成立向賀建築股份有限公司（下
    稱向賀公司），其女友乙○○（自74年間起與丙○為同居關
    係）則於該公司任總經理並為實際負責人（嗣於85年底離職
    ），而改由乙○○之弟甲○○任副總經理（乙○○離職後改
    任總經理，嗣後再為該公司之負責人）、張素靜為業務部主
    任（自82年10月1日起）、殷理美為會計主任（自82年起至
    86年底止），甲○○於當時並保管向賀公司之公司章及乙○
    ○方形之印章（即俗稱大小章），以供與該公司客戶簽訂買
    賣契約等所用。詎丙○、甲○○竟基於意圖為自己不法所有
    之犯意聯絡，明知乙○○於84年3月22日向臺灣土地銀行永
    和分行（下稱土地銀行）領用支票簿一本，二人乃共同利用
    與乙○○同居於台北市○○路住處之際，於84年3月22日至
    87年10月（丙○與乙○○分手）前某日，丙○因不滿乙○○
    要求與其分手致其人財兩失，甲○○則有感於丙○於向賀公
    司對其所為提拔，二人竟意圖供行使之用，基於犯意之聯絡
    ，先竊取上開支票簿中如附表所示之支票六紙，甲○○復未
    經乙○○之同意，而提供所保管上開乙○○之方形印章，與
    丙○二人共同接續盜蓋該乙○○方形印章於該支票六紙之發
    票人欄，並均用一般印刷章戳蓋用於該支票六紙上之發票日
    、金額、受款人等（詳如附表所示事項），以偽造屬有價證
    券之支票。嗣由丙○於88年3月16日持該支票六紙一次向華
    南銀行雙和分行轉由臺灣土地銀行永和分行提示，然因印鑑
    不符，均遭退票。乙○○後經臺灣土地銀行永和分行通知，
    始悉上情。
二、案經被害人乙○○訴由臺灣板橋地方法院檢察署檢察官偵查
    起訴。
    理  由
壹、證據能力部分
一、按現行刑事訴訟法第159條第1項：「被告以外之人於審判外
    之言詞或書面陳述，除法律有規定者外，不得作為證據」，
    同法第159條之1至同法第159條之5有關傳聞法則之規定，係
    於92年2月6日經修正公布，同年9 月1日施行。而92年1月14
    日修正通過之刑事訴訟法施行前，已繫屬於各級法院之案件
    ，其以後之訴訟程序，應依修正刑事訴訟法終結之。但修正
    刑事訴訟法施行前已依法定程序進行之訴訟程序，其效力不
    受影響，刑事訴訟法施行法第7條之3定有明文。所謂已依法
    定程序進行之訴訟程序，其「效力不受影響」，依其立法意
    旨係指為避免程序之勞費，本諸舊程序用舊法，新程序始用
    新法之一般法則，各級法院於修正之刑事訴訟法施行前，已
    依法踐行之訴訟程序（包含相關證據法則之適用），其效力
    不受影響。故而，對於提起上訴之案件，於修正刑事訴訟法
    施行前，原審法院就可得為證據之證據，已依法定程序調查
    者，其效力亦不受影響而言（最高法院96年度台上字第1413
    號、94年度台上字第5742號判決可資參照）。查本案係於88
    年10月19日經檢察官起訴繫屬於原審法院，嗣並經原審及本
    院前（上訴）審先後判決，依前揭法條所示，對於提起上訴
    之案件，於修正刑事訴訟法施行前，原審及本院前審就歷次
    審理可得為證據之證據，已依法定程序調查者，其效力不受
    影響。本案告訴人乙○○及證人張素靜、殷理美、甲○○、
    游志華、毛一中等分別於偵查、原審及本院前審訊問時（92
    年9月1日之前）所為之陳述，業經原審及本院前審於上揭刑
    事訴訟法修正條文施行前之90年3月26日、91年12月10日之
    審判期日，依刑事訴訟法第165條第1項及當時有效之修正前
    同法第173條第1項規定之法定程序，提示筆錄並告以要旨，
    同時訊問被告意見，以踐行法定調查證據程序（見原審卷六
    第6頁以下、本院上訴審卷二210頁以下），揆諸前揭說明，
    上開供述證據之證據能力，尚不受前揭新修正刑事訴訟法第
    159條第1項、第158條之3、第273條第1項及第284條之1等規
    定之影響，（告訴人於偵查、原審及本院前審訊問時所為之
    陳述，於修正刑事訴訟法施行前，係本於告訴人之獨特地位
    而為陳述，且已依當時有效之法定程序調查），自均具有證
    據能力，合先敘明。
二、被告以外之人於審判外之言詞或書面陳述，除法律有規定者
    外，不得作為證據；但如經當事人於審判程序同意作為證據
    ，法院審酌該言詞陳述或書面陳述作成時之情況，認為適當
    者，得為證據；當事人或辯護人於法院調查證據時，知有第
    159條第1項不得為證據之情形，而未於言詞辯論終結前聲明
    異議者，視為有前項之同意。刑事訴訟法第159條第1項及第
    159條之5分別定有明文。查本件言詞辯論終結前，檢察官、
    被告及其選任辯護人均未爭執本案卷內各項被告以外之人於
    審判外之陳述無證據能力（見本院96年6月1日準備程序筆錄
    ），本院復審酌該等陳述均係單純表達親身經歷或紀錄之事
    ，且均為自由意志下所為，並無製作程序違法之瑕疵，依其
    作成之情況應屬適當，依法亦具有證據能力。
貳、認定犯罪事實所憑之證據及理由
一、訊據被告甲○○固坦承曾交付系爭支票六紙予被告丙○，但
    矢口否認有何竊盜及偽造告訴人乙○○支票之犯行，辯稱：
    系爭六紙票係其姐乙○○於84年6月5日在住家開票後交由伊
    轉交予丙○，伊收到支票後，便將支票裝入信封內至公司交
    予丙○收受，當時並未看到告訴人親簽該支票，而告訴人之
    習慣是直接將支票或金錢交給伊處理，所以伊亦沒有多問，
    後來告訴人也有將整件事告知其父毛一中；且伊並未保管告
    訴人印章，公司若有需要時，都是由伊向告訴人拿取後再轉
    交公司內部人員等語。惟查：
  (一)被告確有於前揭時地，共同竊取及偽造告訴人乙○○所有系
    爭支票六紙等情，業據告訴人乙○○指訴明確在卷，併有系
    爭支票六紙在卷可稽。而告訴人乙○○以自己名義所開立支
    票之開票模式均係以手寫方式書寫發票日、受款人、金額，
    並於領得支票簿後即已蓋上禁止背書轉讓，發票人處係簽名
    並蓋圓形印鑑之情，有告訴人所書立之支票六十一紙在卷可
    稽（分見偵字第8507號卷第73頁、原審卷二第4頁、原審卷
    四第24至25頁、第51至103頁），核與證人即原向賀公司會
    計主任殷理美於偵查時證稱：伊所經手乙○○之支票，僅有
    一種圓形章並加簽乙○○名字，另一份（方形章）均未見過
    等語（見偵字第8507號卷第10 1頁）。而本件被告與告訴人
    所爭執如附表所示之系爭支票六紙上（見偵字第8507號卷第
    43 至48頁），除發票人係蓋方形章外，其餘全部均係以印
    刷章戳方式蓋用簽發，且係蓋用告訴人名義之方形印章而非
    圓形印鑑，復無告訴人親筆簽名及書寫方式為之，顯與告訴
    人慣用之開票方式不同，是本案之支票六紙是否確係由告訴
    人所簽發，即非無疑。
  (二)依被告丙○所提出之與乙○○同居始末經過所載之第二十二
    項內容觀之，在丙○所述之告訴人乙○○於簽發交付該支票
    六紙之84年6月5日前，乙○○自美國回來後經常提起別人為
    他介紹男友之事，因此又再次與丙○發生衝突，丙○向乙○
    ○討債，乙○○又以自殺來威脅，例如喝洗髮精、喝洗碗精
    、吃安眠藥等情，有丙○與乙○○同居始末經過書一件在卷
    可稽（見原審卷二第28頁），因此依丙○所述之84年6月5日
    即乙○○簽發交付該六張支票前，丙○既向乙○○討債，乙
    ○○復以自殺威脅，則在此情況下告訴人自不可能主動簽發
    交付系爭支票六紙。
  (三)再者，本件如附表支票六紙面額高達一億六千二百萬元，是
    對於執票人即丙○而言，倘該支票六紙確係乙○○所親自開
    立，則丙○當無不知此一億六千二百萬元究係基於何一關係
    計算得來之理。惟丙○於檢察官第一次偵查中辯稱：因為先
    前有給告訴人一億多元去投資，所以告訴人方開立如附表之
    支票以供憑證云云（見前開偵卷第16頁）；嗣於原審第一次
    訊問時，則辯稱：是因為向告訴人要公司出資之款項及工程
    之利潤，告訴人才開票，而當時有出資一億四千多萬元予告
    訴人，工程利潤有一億多元，原本係約定由丙○出本錢，賺
    的利潤歸告訴人所有，但告訴人要負擔利息云云（見原審卷
    一第25頁）；丙○於之後提出之答辯狀中，又改稱：該一億
    六千二百萬元之計算方法，係以1.告訴人欲投資中泰廣告，
    因欠缺資金向其借調二千三百萬元之本利。2.被告實際投資
    而借用告訴人名義共六千三百萬元之本利。3.告訴人向丙○
    借調，不限定於某種投資之一千四百五十六萬一千七百三十
    元之本利等（見原審卷一第67至68頁）。又丙○於本院前審
    調查中所提出之答辯狀中辯稱：一億六千二百萬元之計算方
    式為以截至簽發如附表六張支票前，丙○已交付於告訴人之
    本金一億零五十六萬一千七百三十元加計利息及預估建設公
    司可分配之利潤為計算基礎... 後來經分配計算結果，告訴
    人共積欠丙○一億九千三百二十餘萬元云云（見本院前上訴
    審卷內丙○90年11月23日所提答辯狀第4頁以下）。綜上，
    丙○對於該一億六千二百萬元之支票六紙究係表彰何一基礎
    法律關係及其計算標準，前後反覆矛盾不一；且於本院前審
    調查中所提出之前開答辯狀中已自稱至其所謂之84年6月5日
    告訴人開票之際，共借予告訴人一億零五十六萬一千七百三
    十元之現款，且當時並未結算投資之盈虧，則何以丙○會要
    求告訴人開立六張票載日長達四年之支票？，且其發票日期
    在短短一月之內？而在未結算之情形下，又係基於何標準認
    為確有盈餘而要告訴人開立高於所謂「借貸」予告訴人一億
    零五十六萬一千七百三十元以上之一億六千萬二百萬元支票
    ？復徵諸丙○於本院前審調查時供稱：「這一億六千多萬元
    有借的、有投資的，共一億九千多萬元」「因為他說先給我
    這些，所以開一億六千萬元」等語（見本院前審90年11月9
    日訊問筆錄第9頁），則被告丙○既承認當時尚未結算，則
    何來分配之利潤，反之，告訴人既未與丙○結算，又無承認
    債務之事證，又豈會主動簽發本案之六張之支票交付，告訴
    人又豈會「先給」一億六千二百萬元，且「先給」一億六千
    二百萬元，又豈會開立票載日期長達四年之久之支票，凡此
    ，均顯違於常情，實不待言。綜上所述，足見告訴人並未與
    丙○為結算之行為，亦無承認丙○所稱之債務，則不論丙○
    所稱之告訴人有欠其款項或有用告訴人之名義投資等民事糾
    紛是否屬實，告訴人既未與丙○有為結算之行為或有積極之
    事證足以證明告訴人有承認其負債之情，告訴人並無簽發本
    案六張支票交付丙○之動機或行為可言，上開丙○之供述及
    其自行計算所得，前後不一，且為丙○片面為符前揭支票金
    額所為，委無可採。另甲○○於偵查中供稱：伊係在84年6
    月5日上午8、9時打電話通知丙○，丙○是在下午二時許來
    拿，與丙○所稱：甲○○打電話通知其前去拿票之時間「大
    概是近中午」，及約一個半小時後至公司向甲○○拿票等語
    ，亦不相符（見8507偵查卷87至89頁），亦足見二人所言，
    係事後勾串之詞，不足採信。
  (四)又丙○及被告甲○○均稱當時係因乙○○與丙○在吵架，丙
    ○並因此有二十餘日均不回家，所以才由告訴人開票予甲○
    ○轉交予丙○云云。惟當時雙方既然在爭吵中又未結算，則
    告訴人並無開立面額高達一億六千二百萬元之支票予丙○之
    理，已如上述；再徵諸告訴人名下所有之不動產已遭丙○查
    封拍賣，告訴人所有價值達五千八百六十萬九千七百八十八
    元之中興票券亦均遭丙○聲請法院核發移轉命令等情，此有
    台灣台北地方法院民事執行處通知及執行命令各一紙在卷可
    稽（見告訴人90年12月17日所提出補充告訴理由狀六內上證
    十及上證十一），倘如附表所示面額高達一億六千二百萬元
    之支票六紙確係告訴人所開立，則在告訴人知悉發票日即將
    屆至之際，以當時丙○與告訴人間已極為不和之情形下，告
    訴人自會積極脫產，不應等待丙○逕予強制執行，足見告訴
    人根本不知有該六張支票；況告訴人與丙○如依丙○所述二
    人於84年6月5日即已作一了斷，告訴人又豈會於其後之86年
    4月21日、86年11月28日、87年1月19日分別簽發與本案無關
    之一百萬元、三千二百萬元、二十七萬五千八百九十元之支
    票予丙○提領，此有該支票三紙在卷可稽（見偵字第8507號
    卷第73頁）。又丙○自承於87年10月2日向乙○○借款二千
    萬元（見原審卷二第31頁所載之32），此與乙○○所述相符
    ，且有臺灣板橋地方法院88年度板簡字第628號宣示判決筆
    錄一件在卷可考（見原審卷一第40頁），如告訴人與丙○有
    於84年6月5日結算而簽發本案之六張之支票交付丙○，則丙
    ○又豈會於87年10月2日向乙○○借款二千萬元，亦即如確
    有借貸之事，則乙○○應會要求返還等額之支票以抵償其債
    務，而丙○亦得以此名義自行抵銷其債務，又何須以「借錢
    」之名為之。足見告訴人未承認積欠債務，亦未簽發系爭支
    票六紙交付被告，亦足證被告所述告訴人主動簽發系爭支票
    六紙交付之情，係屬不實，並無可採。
  (五)再依上開丙○與乙○○同居始末經過書第三七項所載，依丙
    ○所述之乙○○於簽發交付該六張支票之84年6月5日後之87
    年10月16日晚上，乙○○與丙○談判，並稱伊所喜歡的台中
    陳瓊仁係由華藏寺住持與友人蘇鼎雅介紹，丙○跟乙○○說
    要分手必須把丙○借給乙○○的錢，及以乙○○名義投資的
    錢還丙○，但乙○○要求只還一半，另一半請求丙○給伊作
    生活費，談判沒有結果等語（見原審卷二第32頁），有丙○
    與乙○○同居始末經過書一件在卷可稽。果爾，乙○○確有
    於84年6月5日簽發交付該支票六紙予丙○而為一結算，自不
    可能迄於87年10月16日晚上還要與丙○談判，丙○亦不必再
    與乙○○說如要分手，必須把丙○借給乙○○的錢，及以乙
    ○○名義投資的錢還丙○，足見被告所述84年6月5日告訴人
    主動簽發該支票六紙交付之情，並非實在。況系爭支票如係
    告訴人欲返還丙○之投資款及其他款項，則以如此巨額之金
    錢，告訴人果資力不足，何以簽發一個月內陸續到期之支票
    ？果其資力甚佳，又何不僅簽發一張支票即時支付，而此等
    安排又係告訴人於發票日前約四年所為，此似與一般簽發票
    據資金調度之習慣有違？又果如被告丙○所稱係告訴人主動
    簽發系爭支票，則告訴人何必故為不同印鑑而使其無法兌現
    ？而以丙○與告訴人之長期同居關係，丙○又如何可能不知
    告訴人之支票印鑑為何？在印鑑不同之情況下，猶願收受根
    本不可能兌現之系爭六紙支票，此與常理相違而殊難索解，
    實甚顯然。
  (六)再者，設於台北縣永和市○○路○段172號11樓之向賀公司
    ，係由丙○之前女友乙○○及甲○○分任總經理、副總經理
    ，而三人曾共同居住於台北市○○路同一處所，告訴人乙○
    ○於85年底辭去總經理一職，改由甲○○升任之事實，亦經
    丙○、甲○○及乙○○一致陳明屬實在卷。而乙○○於84年
    3月22日，向台灣土地銀行領用包括如附表所示之支票簿一
    本，並攜回上開台北市○○路之處所，復據乙○○陳訴明確
    ，並有土地銀行領用支票查詢單影本一紙在卷為憑。又證人
    即原向賀公司業務部主任張素靜於偵查中證稱：伊為業務部
    主任，欲與客戶簽約時，均無須透過他人，而係直接向副總
    經理甲○○取得向賀公司之公司章及乙○○之私章等語明確
    （見偵字第8507號卷第81至82頁）。證人即原向賀公司會計
    主任殷理美亦於偵查中證稱：伊所經手乙○○之支票，僅有
    圓形章印文並加簽乙○○名字者，而其會計上需要用公司之
    大小章時，均係向副總經理甲○○取得，且據其所知負責簽
    約業務部用公司之大小章時，亦係向甲○○所取得，而其於
    乙○○離職時，整理物品並未發現有乙○○之私章等語明確
    （見偵字第8507號卷第100至102頁）。亦已足認甲○○確實
    曾經保管乙○○非圓形印鑑之印章，其所辯未曾保管過告訴
    人之私章云云，並不足採。
  (七)按認定犯罪事實所憑之證據，並不以直接證據為限，即綜合
    各種間接證據，本於推理之作用，為其認定犯罪事實支基礎
    ，仍非法所不許，最高法院著有27年滬上字第64號判例可資
    參照。查被告甲○○自承有將本案支票六紙交予丙○，且甲
    ○○又有保管該支票六紙上所蓋用之乙○○方形印章，丙○
    亦承認其有將該六紙支票提示行使，且依丙○所提之與乙○
    ○同居始末經過書所載，丙○與乙○○常因乙○○有無男友
    而爭吵，及因乙○○要求分手而談判錢財之事等情，有前述
    丙○與乙○○同居始末經過書在卷可查，是應係丙○與乙○
    ○同居時花用不少款項，不滿乙○○要求與其分手致人財兩
    失；而甲○○原任向賀公司副總經理，在乙○○於85年底辭
    去總經理，改由甲○○升任，而其於本院前審90年11月23日
    訊問時承認其於向賀公司沒有出資，係丙○借其名義等情，
    於檢察官偵查時亦承認其已為向賀公司之負責人（見偵字第
    8507號卷第22頁），足見甲○○有感於丙○在向賀公司內對
    其之提拔，而與丙○就本件之行為有犯意聯絡及行為分擔；
    又本案之支票六紙既非乙○○所簽發，已如前述，且未經他
    人之手，足見本案應係被告二人所為。故本件雖無人親自目
    睹被告二人竊取及偽造系爭支票之行為，惟本案支票既非告
    訴人乙○○所簽發，且未經他人之手，被告又有與告訴人同
    居一處，甲○○復有保管該支票上之方形印章，且只有在被
    告二人之間交付，及由丙○提示行使，且丙○確不滿告訴人
    欲與其分手等情，應堪認本件即係被告二人所為。又本件因
    無人目睹，被告二人又不願陳明，是被告之犯罪時間，應係
    告訴人於84年3月22日向台灣土地銀行永和分行領用該支票
    簿後，迄至丙○與乙○○於87年10月間分手之前，較為合理
    ；再丙○曾於其所謂收受該支票六紙（即84年6月5日）後至
    提示該六紙支票（即88年3月16日）前，陸續分別收受告訴
    人所開立票載發票日為86年4月21日、86年11月28日及87年1
    月19日支票共三紙，此有該支票三紙影本在卷可稽（見偵字
    第8507號卷第73頁），且依丙○所述其自74年初至87年10月
    間與乙○○同居，有丙○與乙○○同居始末經過書在卷可稽
    （見原審號卷二第24頁），其自必知悉系爭支票之方形印章
    與告訴人簽發支票係以圓形印鑑及簽名之方式不同，然此不
    同未必即謂丙○不可能偽造系爭支票，因該方形印章仍屬真
    正，僅非告訴人簽發支票常用之圓形印鑑，在民事訴訟或商
    業信用之交易上，仍可能對告訴人造成一定之損害，故以此
    亦不能當然推論被告丙○及甲○○無偽造支票之可能。
  (八)再原審函查台灣土地銀行永和分和關於請領票據之規定時，
    該行即函覆以：該行並無「未達二分之一或三分之二回收張
    數不得發給新票」之相關規定，且依支票存款存款戶處理辦
    法第11條第1項規定：「支票存款戶有左列情形之一者，金
    融業者應即嚴格限制發給空白支票及本票，一、已發生存款
    不足退票情事或經常於退票後再予清償申請註銷記錄表。二
    、使用支票或本票有其他不正常情形者」，該行於84年12月
    25 日依客戶（即告訴人乙○○）申請發給五十張支票時，
    均往來正常，無上述票信不良情形，核發支票並無不妥等語
    ，復函覆本院稱：依支票存款第二章第十節四(二)(四)之規定，
    經辦員收到存戶送來申請之支票領取證後，當即核算其領用
    各本支票的已兌現作廢張數及是否有退票情形後於支票領取
    證背面加註其往來情形（實務上以支票存款領用支票查詢單
    及支票存款餘額查詢單為依據），送請負責人核可後始可核
    發等情，此有該行89年8月16日永存字第8900444號及97年1
    月28日永存字第0960000030號函各一紙附卷可稽（見原審卷
     二第66頁及本院卷）；證人即台灣土地銀行永和分行經理
    林國雄亦於原審中證稱：根據支票存款存款戶處理辦法第11
    條規定酌情發給，不一定舊本需用幾張，銀行酌情發給新本
    等（見原審卷四第41至43頁）。足認告訴人當時請領新支票
    簿並無異常之處，且並非須於前本支票使用完畢後方得請領
    新支票簿，亦無須一一核對前本支票使用情形後方可核發（
    僅查核其是否兌現及退票等信用狀況），故告訴人非必得以
    發現其支票簿闕漏六張。丙○雖認告訴人於申請另一本支票
    簿而填寫領取證時，應會明顯發覺支票簿少了六張支票云云
    ，惟倘本件被告係將所有支票併左側之存根聯一併撕下，則
    支票簿之厚薄縱略有不同，何以告訴人必能察覺之？丙○以
    此無由之推斷，認告訴人一定知情云云，顯不足採。又丙○
    稱告訴人為何不去掛失止付等，已經告訴人陳明銀行通知前
    其不知道被竊取，且無事證證明其於銀行通知前知已被竊取
    支票使用，告訴人既不知被竊取支票使用而未辦理掛失止付
    ，亦無不合常情之處。再告訴人所有領得之支票上，均有蓋
    立「禁止背書轉讓」之章，此有告訴人於原審所提出之支票
    簿一本在卷可稽（見原審卷三第47頁證件存置袋內告訴人所
    有之支票），是告訴人所稱其一取回支票即會在支票上蓋立
    「禁止背書轉讓」之章等語，即屬可採。當不得僅因本件附
    表六張支票上蓋有告訴人慣常使用之「禁止背書轉讓」之章
    ，即忽略其他與告訴人開票習慣顯不相同之處，而以票上蓋
    有「禁止背書轉讓」之章，即認為如附表之六張支票係告訴
    人所簽發（蓋此等印刷章戳極易取得，且此等行為並非特殊
    具識別性之習慣，因不欲票據輾轉為他人取得之人多會使用
    此等記載）。又證人毛一中雖於原審證述：有聽到告訴人說
    過拿過幾張票交給甲○○，再由甲○○轉交於丙○云云（見
    原審卷六第10 頁以下），惟查證人毛一中所述係幾年前，
    確實時間忘了，其又係住高雄，未與告訴人住台北，毛一中
    又非向賀公司之人員，告訴人亦無特別就此事向毛一中報告
    之必要，毛一中所述又無其他事證足以證明與事實相符，而
    其係甲○○之父，其恐其子涉及刑責而為迴護之詞，是其所
    述，自非可採。丙○稱告訴人騙其錢，設計陷害他，惟查一
    般（正當之生意）人不會簽發鉅額之多張支票，使其因而跳
    票成為拒絕往來戶，又在未脫產之情形下，以自己之破產來
    陷害他人，此有違一般社會生活經驗之定則，自屬甚明，是
    被告上開之所述，亦無可採。是依卷內全部事證，被告甲○
    ○、丙○先前既與告訴人乙○○均同居一處，且被告甲○○
    又保管有告訴人於向賀公司所使用如系爭支票上所蓋之方形
    印章，告訴人又要求與丙○分手，且本件支票未經他人之手
    ，告訴人亦不可能主動簽發約四年後始兌現且印鑑不符之支
    票，被告丙○亦無明知卻予收受之理？綜合上情，應已足認
    本件如附表所示之支票六紙確係先由被告二人共謀竊得後，
    再由甲○○提供告訴人簽約用之方形印章予丙○二人偽造該
    支票六紙，再由丙○將全部支票於88年3月16日提示，欲藉
    此打擊告訴人之信用，並能達其與告訴人感情維繫或糾葛之
    一定目的。被告二人上揭所辯，均無非事後卸責之詞，不足
    採信，本件事證已臻明確，被告犯行堪以認定，應依法論科
    。至被告另聲請傳訊證人孫耀坤及調閱地政資料等，因本件
    事證已明，本院認無調查之必要，爰予駁回之。
二、按被告行為後，94年2月2日修正公布之刑法，已於95年7月1
    日生效施行（以下簡稱修正前、後刑法），其中第2條第1項
    「行為後法律有變更者，適用行為時之法律。但行為後之法
    律有利於行為人者，適用最有利於行為人之法律」之規定，
    係規範行為後法律變更所生新、舊法律比較適用之準據法，
    於刑法修正施行後，自應適用該修正後之第2條第1項之規定
    ，為「從舊、從輕」之比較；又比較新舊法時，應就罪刑有
    關之共犯、未遂犯、想像競合犯、牽連犯、連續犯、結合犯
    ，以及累犯加重、自首減輕暨其他法定加減原因（如身分加
    減）與加減例等一切情形，綜其全部罪刑之結果而為比較後
    ，再適用有利於行為人之法律處斷，而不得一部割裂分別適
    用不同之新、舊法（最高法院24年上字第4634號、29年上字
    第964號判例意旨及最高法院95年度第8次刑事庭會議決議參
    照）。經查，
  (一)95年7月1日施行之修正後刑法第33條第5款規定，已將原罰
    金刑最低額度由銀元一元（相當於新臺幣三元），提高為新
    臺幣一千元以上，且以百元計之，比較新、舊法結果，應以
    行為時法律即修正前刑法第33條第5款規定有利於被告。
  (二)另被告行為後，刑法施行法增訂之第1條之1亦於95年7月1日
    施行，刑法第320條第1項及第201條第1項所定罰金刑部分，
    原係依罰金罰鍰提高標準條例第1條前段規定提高10倍，並
    以銀元作為計算單位，因增訂之刑法施行法第1條之1之包裹
    式修正，亦隨同修正，修正前後其貨幣單位雖有更異，但適
    用結果之罰金額度則無二致，就刑罰權之內容而論，並無有
    利或不利之情形，非屬法律變更之範疇，自應依法律適用之
    原則依修正後規定論處（本院95年度法律座談會彙編第16號
    提案，最高法院95年度第21次刑事庭會議決議參照）。
  (三)被告行為時之刑法第55條後段規定：「犯一罪而其方法或結
    果之行為犯他罪名，從一重處斷」，惟現行刑法已刪除關於
    牽連犯之規定，此刪除雖非犯罪構成要件之變更，但顯已影
    響行為人刑罰之法律效果，自屬法律有變更，而現行刑法既
    無牽連犯得論以裁判上一罪之情形，則被告所犯之數罪，應
    按其具體情形而可能論以數罪併罰，是比較修正前、後刑法
    之規定，以適用被告行為時之刑法論以牽連犯從一重處斷之
    規定，較有利於被告。
  (四)修正後刑法第28條，係將修正前共同正犯包括「陰謀共同正
    犯」及「預備共同正犯」之範圍，縮小在著手「實行」犯罪
    概念下共同參與行為者為限，始成立共同正犯，故將原條文
    文字「實施」修正為「實行」，應認共同正犯之範圍已有變
    更，屬法律變更。經比較新、舊法，應以新法較有利於被告
    ，自應依刑法第2條第1項但書規定適用修正後刑法之規定論
    處。
三、按刑事審判旨在實現刑罰權之分配的正義，故法院對有罪被
    告之科刑，應符合罪刑相當之原則，使輕重得宜，罰當其罪
    ，以契合社會之法律感情，此所以刑法第57條明定科刑時應
    審酌一切情狀，尤應注意該條所列10款事項以為科刑輕重之
    標準，並於同法第59條賦予法院以裁量權，如認「犯罪之情
    狀可憫恕者，得酌量減輕其刑」（95年7月1日修正刑法為「
    犯罪之情狀可憫恕，認科以最低度刑仍嫌過重者，得酌量減
    輕其刑」），俾使法院就個案之量刑，能斟酌至當。而刑法
    第59條規定犯罪之情狀可憫恕者，得酌量減輕其刑，其所謂
    「犯罪之情狀」，與同法第57條規定科刑時應審酌之一切情
    狀，並非有截然不同之領域，於裁判上酌減其刑時，應就犯
    罪一切情狀（包括第57條所列舉之10款事項），予以全盤考
    量，審酌其犯罪有無可憫恕之事由（即有無特殊之原因與環
    境，在客觀上足以引起一般同情，以及宣告法定低度刑，是
    否猶嫌過重等等），以為判斷。查被告甲○○雖與丙○立於
    共犯之地位，惟其應係感念丙○於向賀公司任職時提拔之恩
    ，進而配合提供其保管之乙○○印章，較之丙○竊取系爭支
    票後進而填寫、提示行使等犯行，惡性顯較輕微；又該六紙
    支票之受款人均為被告丙○而非甲○○，足見丙○始為本件
    犯行之主導及實際獲利者，本院審酌上情，認如科以甲○○
    法定最輕本刑（有期徒刑三年），猶嫌過重，實有情輕法重
    失衡可資憫恕之事由，爰依刑法第59條之規定，酌減其刑，
    以資適法。
四、故核被告甲○○所為，係犯刑法第320條第1項之普通竊盜罪
    及第201條第1項偽造有價證券罪。被告盜蓋告訴人印文之行
    為，係偽造有價證券之部分行為，不另論罪。被告偽造之支
    票雖有六張，惟無其他事證可認為數行為，應認被告係一行
    為接續偽造該六張支票，尚無數罪或連續犯之適用。被告行
    使偽造有價證券之低度行為，為偽造有價證券之高度行為所
    吸收，不另論罪。被告與丙○就所犯上開二罪間，有犯意聯
    絡及行為分擔，應論以共同正犯。所犯二罪間，復有方法結
    果之牽連關係，應從較重之偽造有價證券罪處斷。
五、原審以罪證不足，諭知被告無罪之判決，固非無見，惟原審
    未細究告訴人在無簽發票據之動機下，既未為結算之舉，又
    不承認積欠債務之情下，豈會開立高額之支票予丙○，且其
    簽發票據之方式與其個人常習不同，嗣後告訴人亦未積極脫
    產，又豈會以自己成為拒絕往來戶，及使自己破產且損失鉅
    額財產而誣陷丙○，此有違一般經驗事理，應毋待贅言。原
    審採信被告所述，容有未洽，是檢察官提起上訴，指摘原判
    決不當，為有理由，應由本院將原判決撤銷改判。爰審酌本
    件偽造之支票金額甚鉅，嚴重侵害告訴人權益，惟丙○始為
    本件主導及實際得利者，被告甲○○涉案情節較輕微，及其
    犯罪動機、目的、手段，犯後態度尚可等一切情狀，量處（
    酌減）如主文所示之刑。又如附表之支票六紙，係偽造之有
    價證券，雖未扣案，仍應依刑法第205條之規定（此部份未
    經修正），不問屬於何人所有沒收之。
六、末查，被告甲○○前未曾受有期徒刑以上刑之宣告，有本院
    被告前案紀錄表一紙可參，其因一時失慮致罹刑章，經此偵
    審程序，並經科刑判決，應知所警惕，當無再犯之虞，因認
    所宣告之刑以暫不執行為適當，爰併諭知緩刑四年（依最高
    法院95年度第8次刑事庭會議決議，緩刑應依裁判時法之情
    狀審認之），以勵自新，並啟來茲。
參、公訴不受理部分
一、按被告死亡者，應諭知不受理之判決，並得不經言詞辯論逕
    行判決，刑事訴訟法第303條第5款、第307條分別定有明文
    。
二、經查，被告丙○經檢察官起訴後，業經原審判處無罪在案，
    嗣經檢察官提起上訴，被告丙○已於民國97年2月8日死亡，
    有其除戶戶籍謄本一紙附於本院卷可稽，則依前揭說明，本
    件爰不經言詞辯論，由本院將原判決關於丙○部分撤銷，逕
    諭知其不受理之判決。
據上論斷，應依刑事訴訟法第369條第1項、第364條、第303條第
5款、第307條、第299條第1項前段，刑法第2條第1項、第28條、
第320條第1項、第201條第1項、第205條、第59條、第74條第1項
第1款，修正前刑法第33條第5款、第55條，刑法施行法第1條之1
，判決如主文。
本案經檢察官賴俊雄到庭執行職務
中    華    民    國    97    年    6     月    10    日
                  刑事第十庭審判長法  官  楊炳禎
                                  法  官  李春地
                                  法  官  朱光仁
以上正本證明與原本無異。
如不服本判決，應於收受送達後10日內向本院提出上訴書狀，其
未敘述上訴之理由者並得於提起上訴後10日內向本院補提理由書
（均須按他造當事人之人數附繕本）。
                                  書記官  王宜玲
中    華    民    國    97    年    7     月    10    日
附錄：本案論罪科刑法條全文
中華民國刑法第201條
（有價證券之偽造變造與行使罪）
意圖供行使之用，而偽造、變造公債票、公司股票或其他有價證
券者，處3年以上10年以下有期徒刑，得併科3千元以下罰金。
行使偽造、變造之公債票、公司股票或其他有價證券，或意圖供
行使之用，而收集或交付於人者，處1年以上7年以下有期徒刑，
得併科3千元以下罰金。
中華民國刑法第320條
（普通竊盜罪、竊佔罪）
意圖為自己或第三人不法之所有，而竊取他人之動產者，為竊盜
罪，處 5 年以下有期徒刑、拘役或 5 百元以下罰金。
意圖為自己或第三人不法之利益，而竊佔他人之不動產者，依前
項之規定處斷。
前二項之未遂犯罰之。
附表：
┌──┬──────┬──────┬───┬──────┐
│編號│票號        │ 面      額 │受款人│ 發票日     │
│    │            │ （新臺幣） │      │            │
├──┼──────┼──────┼───┼──────┤
│一  │AX0000000   │二千一百萬元│ 丙○ │ 88年2月13日│
├──┼──────┼──────┼───┼──────┤
│二  │AX0000000   │二千五百萬元│ 丙○ │ 88年2月22日│
├──┼──────┼──────┼───┼──────┤
│三  │AX0000000   │二千八百萬元│ 丙○ │ 88年2月28日│
├──┼──────┼──────┼───┼──────┤
│四  │AX0000000   │三千二百萬元│ 丙○ │ 88年3月15日│
├──┼──────┼──────┼───┼──────┤
│五  │AX0000000   │三千一百萬元│ 丙○ │ 88年3月4日 │
├──┼──────┼──────┼───┼──────┤
│六  │AX0000000   │二千五百萬元│ 丙○ │ 88年3月10日│
└──┴──────┴──────┴───┴──────┘


司法院資訊處製作；財團法人民間司法改革基金會備份。
